【裁判字號】    99,交抗,304
【裁判日期】    990727
【裁判案由】    聲明異議
【裁判全文】
臺灣高等法院高雄分院刑事裁定         99年度交抗字第304號
抗 告人 即
原處分機關  交通部公路總局高雄區監理所屏東監理站
代  表  人  甲○○
受處分人    乙○○
上列抗告人因受處分人違反道路交通管理處罰條例聲明異議案件
，不服台灣屏東地方法院中華民國99年6 月15日裁定（99年度交
聲字第190號），提起抗告，本院裁定如下：
    主  文
抗告駁回。
    理  由
一、本案經本院核閱卷證結果，認原法院上開裁定，認事用法皆
    無違誤，應予維持，並引用如附件原裁定所載之理由。
二、抗告人抗告意旨略以：汽車駕駛人駕駛汽車經測試檢定其酒
    精濃度超過規定標準者，處新台幣1 萬5 千元以上6 萬元以
    下罰鍰，並當場移置保管該汽車及吊扣其駕駛執照1 年，並
    接受道路交通安全講習，道路交通管理處罰條例第35條第1
    項第1 款、第24條第1 項第2 款定有明文。而汽車駕駛執照
    為駕駛汽車之許可憑證，雖因車輛分類區○○於道路交通安
    全規則第53條規定有各類車種之駕駛執照，惟依同規則第61
    條之規定，民眾已具備較低級車類駕駛執照資格後，當其取
    得高一級車類駕駛執照時，基於一人一照（汽車駕駛執照或
    機車駕駛執照）之原則，應換發較高一級車類之駕駛執照，
    惟因其具備較低級車類之駕駛資格，故憑其換發取得較高一
    級車類之駕駛執照，准其駕駛較低級車類之車輛。另查，95
    年3 月1 日施行之上開處罰條例第68條修正條文規定後，依
    修正條文意旨，如駕駛人領有汽車及機車駕駛執照者，若駕
    駛汽車違規應受吊扣駕照處分，當以吊扣其所領有憑以許可
    駕駛行駛道路之汽車駕駛執照，若駕駛機車違規應受吊扣駕
    照處分，則扣其領有機車駕駛執照，如駕駛人係僅領有汽車
    駕駛執照之一，且其駕駛道路如有違反該處罰條例第21 條
    第2 款、第21條之1 第2 、3 、4 款及第22條第4 、5 、6
    款等規定情形者，如依規定尚應受吊扣駕駛執照之處分，既
    其駕駛執照已有違反上開相關條款規定之具體事實，其於違
    規行為時，係以其領有但違規使用之上開駕駛執照，甚為明
    確，自應以其領有之駕駛執照為吊扣處分，本案依上開道路
    交通管理處罰條例第35條第1 項第1 款規定及交通部相關函
    示對受處分人裁處吊扣小型車普通駕駛執照1 年，並接受道
    路交通安全講習，並無不當，請求撤銷原裁定等語。
三、惟按道路交通管理處罰條例第35條第1 項僅規定「吊扣其駕
    駛執照一年」，並未明定其駕駛執照之種類，則有關吊扣、
    吊銷駕駛執照處分效力與執行方式之法令依據，當係依據道
    路交通管理處罰條例第68條規定，而該條業於94年12月14日
    修正公布，並自95年3 月1 日施行。修正前之道路交通管理
    處罰條例第68條原規定：「汽車駕駛人，因違反本條例及道
    路交通安全規則之規定，受吊扣或吊銷駕駛執照處分時，吊
    扣或吊銷其持有各級車類之駕駛執照」，其立法意旨在於違
    規行為對道路交通秩序之維持及道路交通安全已生較大之影
    響，故規定吊扣或吊銷其持有各級車類之駕駛執照，以限制
    其繼續駕車行駛道路之權利，其係屬駕駛行為之限制，並不
    因所持駕駛執照種類不同而有所差異。惟因考量原條文將違
    法或違規駕駛人所持有各級車類之駕駛執照一併吊銷或吊扣
    ，失之過酷，對於人民工作與生活影響過鉅，有違比例原則
    ，經與交通部協商後，乃將其中「受吊扣處分者，吊扣其持
    有各級車類之駕駛執照」部分之規定刪除，則修正後道路交
    通管理處罰條例第68條之規定，既已刪除「吊扣」等字，而
    僅餘「吊銷」等字，依「明示其一，排除其他」之法理，該
    條應係明示排除「吊扣駕駛執照處分時，吊扣其持有各級車
    類之駕駛執照」之規定，而僅餘「吊銷駕駛執照處分時，始
    吊銷其持有各級車類之駕駛執照」之規定，而限縮修正前條
    文之適用範圍。循此以觀，駕駛人違反道路交通管理處罰條
    例第35條第1 項第1 款之規定而受吊扣駕駛執照處分時，依
    修正後同法第68條規定並參照其修正意旨，應僅得吊扣違規
    或違法當時駕駛車類之駕駛執照，否則將造成同一違規或違
    法行為，因受處分人持有駕駛執照種類之不同，而異其處分
    之結果。況酒醉駕車行為係製造法所不容許之風險，以風險
    製造之立場觀之，並不因駕駛車輛種類之不同，而有所差別
    ，但從風險實現之觀點而言，酒醉駕駛車類之不同，其對於
    交通安全衍生之實害結果也有所差異，如駕駛人駕駛低一級
    之車類違反本條例之規定時，不論其所造成之實害結果，而
    一律吊扣駕駛人所持有之各類駕照，亦有違相同事件相同處
    理，不同事件不同處理之平等原則（臺灣高等法院暨所屬法
    院97年法律座談會刑事類提案第40號及98年法律座談會刑事
    類提案第23號討論暨審查意見參照）。準此，參諸上開道路
    交通管理處罰條例第68條之修正過程與修正理由，行為人有
    道路交通管理處罰條例第35條第1 項第1 款所規定之違規行
    為，須吊扣駕駛執照時，應僅能吊扣行為人違法或違規當時
    駕駛車輛所憑之駕駛執照，不得再吊扣行為人所持有與駕駛
    違規車輛無關之其他各級車類駕駛執照至明。經查，受處分
    人乙○○於98年11月5 日凌晨2 時57分許，騎乘車牌號碼為
    P5 W-256號之普通重型機車，在屏東縣潮州鎮○○路69號前
    肇事，為警據報對其測得血液酒精濃度為259.59 MG/DL（換
    算呼氣酒精濃度為每公升1.29毫克），超過標準之違規行為
    ，乃依職權掣單舉發等情，為受處分人所不爭執，並有卷存
    舉發違反道路交通管理事件通知單（下稱：舉發單）1 紙可
    稽，應可信為真實。又受處分人同一酒後駕車之行為，因同
    時觸犯刑法第185 條之3 之公共危險罪，亦遭移送臺灣屏東
    地方法院檢察署檢察官偵辦，經該署以98年度偵字第8746號
    緩起訴處分乙節，有卷存臺灣高等法院被告前案紀錄表1 紙
    可證。本件受處分人因飲用酒類後騎乘普通重型機車，且經
    測得血液酒精濃度為259.59 MG/DL（換算呼氣酒精濃度為每
    公升1.29毫克）之情形，則依上開說明，受處分人違規當時
    既係騎乘普通重型機車，依法僅得以吊扣異議人所持有該級
    車類之駕駛執照（即普通重型機器腳踏車駕駛執照），而原
    處分機關竟逕行吊扣其小型車普通駕駛執照，顯已逾越修正
    後道路交通管理處罰條例第68條之規範意涵及範圍，亦難認
    為合法。道路交通安全講習部分：道路交通安全講習為罰鍰
    以外之其他種類之行政罰，兼具維護公共秩序之作用，為達
    行政目的，依行政罰法第26條第1 項但書規定，原處分機關
    仍得予以裁處，並無違誤。綜上所述，原處分機關就裁處異
    議人吊扣小型車普通駕駛執照部分，既有瑕疵，即應予以撤
    銷，並就上開撤銷部分，另為「吊扣普通重型機器腳踏車駕
    駛執照壹年及接受道路交通安全講習」之諭知，業據原審於
    裁定理由論甚詳，且按行政行為採取方法所造成之損害，
    不得與所欲達成目的之利益顯失均衡，則在受處分人實際上
    並無小型車普通駕駛執照可供吊扣之情形下，吊扣其小型車
    普通駕駛執照，雖可達成禁止受處分人繼續酒後駕駛之目的
    ，然亦同時造成剝奪受處分人駕駛其他各類車輛之結果，所
    造成之損害與所欲達成目的之利益，顯然失衡，且與前揭道
    路交通管理處罰條例第68條之修正意旨不符，有違法律保留
    原則。至於道路交通安全規則對於汽車駕駛執照之管理，採
    取一照原則，固導致越級駕駛人違規酒駕時，受有無須吊扣
    駕駛執照之利益，然此關於駕駛執照管理所衍生之執行困難
    或法規漏洞，宜由修法解決，尚不得擴張解釋，於駕駛人無
    較低級駕駛執照可供吊扣時，即率爾代以吊扣其所領有之較
    高級駕駛執照。本院認上開法律既有明確之規定，原裁定並
    無違誤，抗告人上揭抗告為無理由，應予駁回。
四、據上論結，應依道路交通案件處理辦法第26條、刑事訴訟法
    第412條，裁定如主文。
中    華    民    國    99    年    7     月    27    日
                  刑事第四庭    審判長法  官  蕭權閔
                                      法  官  李嘉興
                                      法  官  陳吉雄
以上正本證明與原本無異。
本件裁定不得再抗告。
中    華    民    國    99    年    7     月    28    日
                                      書記官  郭蘭蕙
附件：
臺灣屏東地方法院交通事件裁定         99年度交聲字第190號
原處分機關  交通部公路總局高雄區監理所屏東監理站
法定代理人  甲○○
異  議  人  乙○○
上列異議人因違反道路交通管理處罰條例案件，對於原處分機關
於民國99年5 月27日所為之處分（原處分：屏監違字第裁82-V00
000000號），聲明異議，本院裁定如下：
    主  文
原處分撤銷。
上開撤銷部分，乙○○汽車駕駛人，駕駛汽車經測試檢定酒精濃
度超過規定標準，應吊扣普通重型機器腳踏車駕駛執照壹年及接
受道路交通安全講習。
    理  由
一、原處分意旨略以：異議人乙○○於民國98年11月5 日凌晨2
    時57分許，騎乘車牌號碼為P5W-256 號之普通重型機車，在
    屏東縣潮州鎮○○路69號前肇事，為警據報對其測得血液酒
    精濃度為259.59MG/DL （換算呼氣酒精濃度為每公升1.29毫
    克），超過標準之違規行為，乃依職權掣單舉發，經查核無
    訛，依道路交通管理處罰條例第35條第1 項第1 款及第24條
    第1 項第2 款規定，裁處異議人吊扣小型車普通駕駛執照12
    月，並施以道路交通安全講習。
二、異議意旨則以：異議人係騎機車酒駕，但吊扣小型車駕照，
    且為何還要繳錢，為此不服聲明異議等語。
三、按「汽車駕駛人有下列情形之一者，不得駕車：．．二、飲
    用酒類或其他類似物後其吐氣所含酒精濃度超過每公升○‧
    二五毫克或血液中酒精濃度超過百分之○‧○五以上。」、
    「汽車駕駛人，有下列情形之一者，應接受道路交通安全講
    習：．．二、有第三十五條第一項規定之情形。」、「汽車
    駕駛人，駕駛汽車經測試檢定有下列情形之一者，處新臺幣
    一萬五千元以上六萬元以下罰鍰，並當場移置保管該汽車及
    吊扣其駕駛執照一年；因而肇事致人受傷者，並吊扣駕駛執
    照二年．．：一、酒精濃度超過規定標準。」，此道路交通
    安全規則第114 條第2 款、道路交通管理處罰條例第24條第
    1 項第2 款、第35條第1 項第1 款分別定有明文。
四、吊扣駕駛執照：
  (一)按道路交通管理處罰條例第35條第1 項僅規定「吊扣其駕駛
    執照一年」，並未明定其駕駛執照之種類，則有關吊扣、吊
    銷駕駛執照處分效力與執行方式之法令依據，當係依據道路
    交通管理處罰條例第68條規定，而該條業於94年12月14日修
    正公布，並自95年3 月1 日施行。修正前之道路交通管理處
    罰條例第68條原規定：「汽車駕駛人，因違反本條例及道路
    交通安全規則之規定，受吊扣或吊銷駕駛執照處分時，吊扣
    或吊銷其持有各級車類之駕駛執照」，其立法意旨在於違規
    行為對道路交通秩序之維持及道路交通安全已生較大之影響
    ，故規定吊扣或吊銷其持有各級車類之駕駛執照，以限制其
    繼續駕車行駛道路之權利，其係屬駕駛行為之限制，並不因
    所持駕駛執照種類不同而有所差異。惟因考量原條文將違法
    或違規駕駛人所持有各級車類之駕駛執照一併吊銷或吊扣，
    失之過酷，對於人民工作與生活影響過鉅，有違比例原則，
    經與交通部協商後，乃將其中「受吊扣處分者，吊扣其持有
    各級車類之駕駛執照」部分之規定刪除，則修正後道路交通
    管理處罰條例第68條之規定，既已刪除「吊扣」等字，而僅
    餘「吊銷」等字，依「明示其一，排除其他」之法理，該條
    應係明示排除「吊扣駕駛執照處分時，吊扣其持有各級車類
    之駕駛執照」之規定，而僅餘「吊銷駕駛執照處分時，始吊
    銷其持有各級車類之駕駛執照」之規定，而限縮修正前條文
    之適用範圍。循此以觀，駕駛人違反道路交通管理處罰條例
    第35條第1 項第1 款之規定而受吊扣駕駛執照處分時，依修
    正後同法第68條規定並參照其修正意旨，應僅得吊扣違規或
    違法當時駕駛車類之駕駛執照，否則將造成同一違規或違法
    行為，因受處分人持有駕駛執照種類之不同，而異其處分之
    結果。況酒醉駕車行為係製造法所不容許之風險，以風險製
    造之立場觀之，並不因駕駛車輛種類之不同，而有所差別，
    但從風險實現之觀點而言，酒醉駕駛車類之不同，其對於交
    通安全衍生之實害結果也有所差異，如駕駛人駕駛低一級之
    車類違反本條例之規定時，不論其所造成之實害結果，而一
    律吊扣駕駛人所持有之各類駕照，亦有違相同事件相同處理
    ，不同事件不同處理之平等原則（臺灣高等法院暨所屬法院
    97年法律座談會刑事類提案第40號及98年法律座談會刑事類
    提案第23號討論暨審查意見參照）。準此，參諸上開道路交
    通管理處罰條例第68條之修正過程與修正理由，行為人有道
    路交通管理處罰條例第35條第1 項第1 款所規定之違規行為
    ，須吊扣駕駛執照時，應僅能吊扣行為人違法或違規當時駕
    駛車輛所憑之駕駛執照，不得再吊扣行為人所持有與駕駛違
    規車輛無關之其他各級車類駕駛執照至明。
  (二)經查，異議人乙○○於98年11月5 日凌晨2 時57分許，騎乘
    車牌號碼為P5W-256 號之普通重型機車，在屏東縣潮州鎮○
    ○路69號前肇事，為警據報對其測得血液酒精濃度為259.59
    MG/DL （換算呼氣酒精濃度為每公升1.29毫克），超過標準
    之違規行為，乃依職權掣單舉發等情，為異議人所不爭執，
    並有卷存舉發違反道路交通管理事件通知單（下稱：舉發單
    ）1 紙可稽，應可信為真實。又異議人同一酒後駕車之行為
    ，因同時觸犯刑法第185 條之3 之公共危險罪，亦遭移送臺
    灣屏東地方法院檢察署檢察官偵辦，經該署以98年度偵字第
    8746號緩起訴處分乙節，有卷存臺灣高等法院被告前案紀錄
    表1 紙可證。
  (三)本件異議人因飲用酒類後騎乘普通重型機車，且經測得血液
    酒精濃度為259.59 MG/DL（換算呼氣酒精濃度為每公升1.29
    毫克）之情形，則依上開說明，異議人違規當時既係騎乘普
    通重型機車，依法僅得以吊扣異議人所持有該級車類之駕駛
    執照（即普通重型機器腳踏車駕駛執照），而原處分機關竟
    逕行吊扣其小型車普通駕駛執照，顯已逾越修正後道路交通
    管理處罰條例第68條之規範意涵及範圍，亦難認為合法。
五、道路交通安全講習部分：道路交通安全講習為罰鍰以外之其
    他種類之行政罰，兼具維護公共秩序之作用，為達行政目的
    ，依行政罰法第26條第1 項但書規定，原處分機關仍得予以
    裁處，並無違誤。
六、綜上所述，原處分機關就裁處異議人吊扣小型車普通駕駛執
    照部分，既有瑕疵，自應由本院予以撤銷，並就上開撤銷部
    分，另為「吊扣普通重型機器腳踏車駕駛執照壹年及接受道
    路交通安全講習」之諭知。至於有關罰鍰部分，原處分並未
    裁決，異議人為上開異議，即有誤會，附此敘明。
七、應依道路交通管理處罰條例第87條第2 項，道路交通案件處
    理辦法第20條前段，裁定如主文。
中    華    民    國    99    年    6     月    15    日
                    交通法庭    法  官  曾吉雄
以上正本證明與原本無異。
如不服本裁定應於收受送達後五日內向本院提出抗告書狀敘述抗
告之理由抗告於台灣高等法院高雄分院。
中    華    民    國    99    年    6     月    15    日
                                書記官  林祥玉

司法院資訊處製作；財團法人民間司法改革基金會備份。
